ACORDAO-COMPLETO-2442408

ACÓRDÃO 8920/2021 ATA 22/2021 - PRIMEIRA CÂMARA

VISTOS, relatados e discutidos estes autos de tomada de contas especial instaurada pelo Fundo Nacional de Desenvolvimento da Educação relativa à aplicação dos recursos federais repassados para ações do Programa Brasil Alfabetizado, ciclo 2013-215.
ACORDAM os ministros do Tribunal de Contas da União, reunidos em sessão da 1ª Câmara, diante das razões expostas pelo relator, em:
9.1. acolher as razões de justificativa do Sr. Heleno Viriato de Alencar Vilar (CPF: XXX.069.204-XX) ;
9.2. julgar regulares as contas do Sr. Heleno Viriato de Alencar Vilar (CPF XXX.069.204-XX) , dando-lhe quitação neste processo;
9.3. considerar revel, para todos os efeitos, nos termos do art. 12, § 3º, da Lei 8.443/1992, o Sr. Lenilton Pereira Lopes (CPF: XXX.962.791-XX) , dando-se prosseguimento ao processo;
9.4. julgar irregulares as contas do Sr. Lenilton Pereira Lopes (CPF: XXX.962.791-XX) , com fundamento no art. 16, III, "a" e "c", da Lei 8.443/1992, e condená-lo ao pagamento da quantia a seguir especificada, atualizada monetariamente e acrescida de juros de mora, calculados a partir da data especificada até a data do efetivo recolhimento, fixando o prazo de 15 (quinze) dias, a contar da notificação, para que comprove, perante o Tribunal (art. 214, III, "a", do RI/TCU) , o recolhimento da dívida aos cofres do Fundo Nacional de Desenvolvimento da Educação, na forma da legislação em vigor:
	Data 
	Valor Original (R$) 

	4/2/2015
	182.925,96

9.5. aplicar ao Sr. Lenilton Pereira Lopes (CPF: XXX.962.791-XX) a multa prevista no art. 57 da Lei 8.443/1992 c/c o art. 267 do RI/TCU, no valor de R$ 30.000,00 (trinta mil reais) , com a fixação do prazo de 15 (quinze) dias, a contar da notificação, para que comprove, perante este Tribunal (art. 214, III, "a", do RI/TCU) , o recolhimento da dívida aos cofres do Tesouro Nacional, atualizada monetariamente desde a data do presente acórdão até a do efetivo recolhimento, se for paga após o vencimento, na forma da legislação em vigor;
9.6. autorizar, desde já, caso requerido, o parcelamento da dívida em até 36 (trinta e seis) parcelas mensais, nos termos do art. 217 do RI/TCU, com a incidência sobre cada parcela dos devidos encargos legais até o efetivo pagamento, com esclarecimento ao responsável de que a falta de pagamento de qualquer parcela importará no vencimento antecipado do saldo devedor (§ 2º do art. 217 do RI/TCU) ; 
9.7. autorizar, desde logo, nos termos do art. 28, II, da Lei 8.443/1992, a cobrança judicial das dívidas, caso não atendida a notificação;
9.8. em cumprimento ao disposto no § 3º do art. 16 da Lei 8.443/1992, remeter cópia desta deliberação à Procuradoria da República no Município de Jequié/BA, para a adoção das medidas que entender cabíveis (referência ao procedimento preparatório 1.14.0008.000112/2017-04) (peça 35) ;
9.9. enviar cópia deste acórdão ao FNDE e aos responsáveis, para ciência, informando que o relatório e a proposta de deliberação que o fundamentam, está disponível para a consulta no endereço www.tcu.gov.br/acordaos;

Tomada de Contas Especial -  FNDE - Programa Brasil Alfabetizado.

Primeira Câmara

Município de Manoel Vitorino/BA.

3. Interessados/Responsáveis:
3.1. Interessado: Fundo Nacional de Desenvolvimento da Educação (FNDE).
3.2. Responsáveis: Heleno Viriato de Alencar Vilar (XXX.069.204-XX); Lenilton Pereira Lopes (XXX.962.791-XX).

13.1. Ministros presentes: Walton Alencar Rodrigues (Presidente), Benjamin Zymler, Vital do Rêgo e Jorge Oliveira.
13.2. Ministros-Substitutos presentes: Augusto Sherman Cavalcanti e Weder de Oliveira (Relator).

WEDER DE OLIVEIRA

Examina-se processo de tomada de contas especial (TCE) instaurada pelo Fundo Nacional de Desenvolvimento da Educação (FNDE) em que foram responsabilizados o Sr. Lenilton Pereira Lopes e o Sr. Heleno Viriato de Alencar Vilar, na condição de ex-prefeitos do município de Manoel Vitorino/BA, respectivamente, nas gestões 2009/2012 - 2013/2016 e 2017/2020, em razão da omissão da prestação de contas dos recursos federais repassados para ações do Programa Brasil Alfabetizado (PBA) , ciclo 2013-2015.
O programa tem por objetivo a transferência automática de recursos financeiros, em caráter suplementar, aos estados, Distrito Federal e municípios, destinados a ações de formação de alfabetizadores e alfabetização de jovens e adultos, sendo o repasse e a prestação de contas regidos pela Resolução CD/FNDE 52/2013.
Para contextualizar os fatos, as análises e os encaminhamentos do processo, reproduzo a seguir a instrução da Secretaria de Controle Externo de Tomada de Contas Especial (Secex-TCE) (peça 57) :
"HISTÓRICO
4.	Para a execução do BRALF/2013, o FNDE repassou ao Município de Manoel Vitorino/BA a importância total de R$ 183.831,68, conforme relação de ordens bancárias constante da peça 3. Os recursos foram creditados na conta corrente bancária específica, de acordo com os valores originais e datas de crédito em conta, como mostra a tabela a seguir, nos termos do extrato bancário correspondente (peça 7) :
Programa Brasil Alfabetizado - BRALF/2013
	Data
	Valor Original (R$) 

	14/8/2014
	83.710,85

	4/2/2015
	50.178,60

	4/2/2015
	49.942,23

	Total
	183.831,68

5.	O prazo para prestar contas encerrou-se em 26/5/2017 (peça 15, p.1) , mas, até a presente data, não foi confirmado o envio da prestação de contas para o FNDE.			Fase Interna da TCE
6.	Conforme apontado na Informação nº 2334/2017/SEOPC/COPRA/CGAPC/DIFIN-FNDE, de 15/9/2017 (peça 8) , o FNDE verificou a omissão na apresentação da prestação de contas do BRALF/2013.
7.	Quanto à notificação dos agentes envolvidos na questão, o Sr. Lenilton Pereira Lopes (CPF XXX.962.791-XX) , ex-Prefeito (gestões 2009/2012 e 2013/2016) , tomou ciência da notificação através do Edital nº 61, de 8/8/2017 (peça 9, p. 5) , uma vez que o Ofício nº 21108/2017-SEOPC/COPRA/CGCAP/DIFIN/FNDE, datado de 19/07/2017 (peça 9, p.4/5) , não foi entregue, conforme Aviso de Recebimento constante nos autos onde consta 'mudou-se' (peça 10, p. 4) .
8.	Por sua vez, considerando que o prazo para prestação de contas se exauriu em 26/5/2017, ou seja, na gestão do sucessor, foi enviado também o Ofício nº 21113/2017-SEOPC/COPRA/CGCAP/DIFIN/FNDE, datado de 19/07/2017 (peça 9, p. 3 - AR peça 10, p. 4) , ao Sr. Heleno Viriato de Alencar Vilar (CPF XXX.069.204-XX) , Prefeito sucessor (gestão 2017/2020) , que, mesmo tendo recebido o expediente, não se manifestou.
9.	Diante da não apresentação da prestação de contas e da consequente não demonstração da boa e regular aplicação dos recursos federais repassados, assim como da não devolução dos recursos, instaurou-se a presente Tomada de Contas Especial. Nesse sentido, no Relatório de TCE 594/2017-DIREC/COTCE/CGCAP/DIFIN-FNDE/MEC, de 30/11/2017 (peça 15) , concluiu-se que o prejuízo importaria no valor total dos recursos repassados, o que corresponde ao valor original de R$ 183.831,68, imputando-se a responsabilidade ao Sr. Lenilton Pereira Lopes (CPF 059.962.79134) , ex-Prefeito (gestões 2009/2012 e 2013/2016) , uma vez que ele era o agente responsável pela gestão dos recursos federais, e a responsabilidade solidária ao responsável pela prestação de contas, Sr. Heleno Viriato de Alencar Vilar (CPF XXX.069.204-XX) , Prefeito sucessor (gestão 2017/2020) , pois ele não apresentou justificativa, nem recolheu o valor do débito (peça 15, p. 4, item 10) .
10.	O Relatório de Auditoria 1188/2018, da Controladoria-Geral da União (peça 16) , chegou às mesmas conclusões.
11.	Adicionalmente, após serem emitidos o Certificado de Auditoria, o Parecer do Dirigente de Controle Interno e o Pronunciamento Ministerial (peças 17, 18 e 19) , o processo foi remetido a este Tribunal.
Fase Externa da TCE
12.	Na instrução preliminar (peça 23) , analisando-se os documentos nos autos, concluiu-se pela necessidade de realização de citação e audiência dos responsáveis conforme abaixo:
24.	Diante do exposto, submetem-se os autos à consideração superior, propondo:
24.1. realizar a CITAÇÃO do Sr. Lenilton Pereira Lopes (CPF XXX.962.791-XX) , ex-Prefeito (gestões 2009/2012 e 2013/2016) , uma vez que, em face da omissão na prestação de contas, não logrou demonstrar a boa e regular aplicação dos recursos federais recebidos à conta do Programa Brasil Alfabetizado - BRALF, no exercício 2013 (BRALF/2013) , com fundamento nos arts. 10, § 1º, e 12, inciso II, da Lei 8.443/1992, c/c o art. 202, inciso II, §1º, do Regimento Interno do TCU, para que, no prazo de quinze dias, a contar do recebimento do ofício citatório, apresente alegações de defesa quanto à ocorrência abaixo indicada, em razão da conduta especificada, e/ou recolha, aos cofres do Fundo Nacional de Desenvolvimento da Educação (FNDE) , as importâncias abaixo indicadas, atualizadas monetariamente a partir das respectivas datas até o efetivo recolhimento, abatendo-se, na oportunidade, as quantias eventualmente ressarcidas, na forma da legislação em vigor:
Irregularidade: não comprovação da boa e regular aplicação dos recursos federais repassados ao Município de Manoel Vitorino/BA, em face da omissão no dever de prestar contas dos valores transferidos, no âmbito do BRALF/2013:
Programa Brasil Alfabetizado - BRALF/2013
	Data
	Valor Original (R$) 

	14/8/2014
	83.710,85

	4/2/2015
	50.178,60

	4/2/2015
	49.942,23

	Total
	183.831,68

Valor atualizado do débito (sem juros) em 26/3/2019: R$ R$ 233.853,37 (peça 22) .
Responsável: Sr. Lenilton Pereira Lopes (CPF XXX.962.791-XX) , ex-Prefeito do Município de Manoel Vitorino/BA (gestões 2009/2012 e 2013/2016) ;
Conduta: em face da omissão na prestação de contas, cujo prazo encerrou-se em 26/5/2017, o responsável não logrou demonstrar a boa e regular aplicação dos recursos federais recebidos à conta do BRALF/2013;
24.4. realizar a AUDIÊNCIA do Sr. Heleno Viriato de Alencar Vilar (CPF XXX.069.204-XX) , Prefeito do Município de Manoel Vitorino/BA (gestão 2017/2020) , com fundamento nos arts. 10, § 1º, e 12, incisos I e III, da Lei 8.443/1992, c/c o art. 202, incisos I e III, do RI/TCU, para que, no prazo de quinze dias, apresente razões de justificativa quanto à omissão no dever de prestar contas dos recursos federais recebidos à conta do Programa Brasil Alfabetizado - BRALF, no exercício 2013 (BRALF/2013) , cujo prazo encerrou-se em 26/5/2017;
Irregularidade: não cumprimento do prazo originalmente estipulado para prestação de contas;
Responsável: Sr. Heleno Viriato de Alencar Vilar (CPF XXX.069.204-XX) , Prefeito do Município de Manoel Vitorino/BA (gestão 2017/2020) ;
Conduta: descumprir o prazo originalmente estipulado para prestação de contas dos recursos federais recebidos à conta do BRALF/2013, cujo prazo encerrou-se em 26/5/2017;
13.	Em cumprimento ao pronunciamento da unidade (peça 25) , foram efetuadas a citação e audiência dos responsáveis, nos moldes adiante:
 Sr. Lenilton Pereira Lopes: promovida a citação do responsável quadro abaixo:
	Ofício
	Data do ofício
	Data de Recebimento do Ofício
	Nome do Recebedor do Ofício
	Observação
	Fim do Prazo para defesa

	Ofício 1375/2019-TCU/Secex-TCE (peça 29) .
	4/4/2019
	Mudou-se (peça 32) 
	-
	Ofício recebido no endereço do responsável, conforme pesquisa de endereço no Sistema Corporativo do TCU (peça 26) .
	-

	Ofício 4929/2019-TCU/Secex-TCE (peça 40) 
	24/6/2019
	Mudou-se (peça 41) 
	-
	Ofício recebido no endereço do responsável, conforme pesquisa de endereço no Sistema Corporativo do TCU e na Internet (peça 39) .
	-

	Edital 0221/2019- TCU/Seproc 
 (peça 42) 
	12/9/2019
	-
	-
	D.O.U. nº 208 de 25/10/2019 (peça 43, p. 7) 
	11/11/2019

13.2 Sr. Heleno Viriato de Alencar Vilar: promovida a [audiência] do responsável quadro abaixo:
	Ofício
	Data do ofício
	Data de Recebimento do Ofício
	Nome do Recebedor do Ofício
	Observação
	Fim do Prazo para defesa

	Ofício 1376/2019-TCU/Secex-TCE 
 (peça 28) .
	4/4/2019
	23/4/2019 (peça 31) 
	Neuza de Alencar Santos ID nº 2.056.090-74
	Ofício recebido no endereço do responsável, conforme pesquisa de endereço no Sistema Corporativo do TCU (peça 27) .
	8/5/2019

14.	O Sr. Heleno Viriato de Alencar Vilar, Prefeito sucessor (gestão 2017/2020) , apresentou suas razões de justificativa à Peça 34.
15.	Transcorrido o prazo regimental, o Sr. Lenilton Pereira Lopes, ex-Prefeito (gestões 2009/2012 e 2013/2016) , permaneceu silente.
16.	Em nova instrução, de peça 49, a despeito da citação do Sr. Lenilton Pereira Lopes haver ocorrido por edital, propôs-se nova notificação por meio de endereço encontrado em outro processo no TCU contra o responsável, em que se obteve êxito na entrega do oficio citatório, conforme se mostra a seguir:
	Ofício
	Data do ofício
	Data de Recebimento do Ofício
	Nome do Recebedor do Ofício
	Observação
	Fim do Prazo para defesa

	Ofício 339/2020-TCU/Secex-TCE (peça 52) .
	17/7/2020
	30/7/2020 (peça 53) 
	Marcus Matos ID nº 1556782721
	TC Processo 034.284/2018-4, por intermédio do Ofício nº 10417/2020-TCU/Seproc (peça 48 daqueles autos) , de 18/3/2020
	17/8/2020

17.	Transcorrido novamente o prazo regimental, o Sr. Lenilton Pereira Lopes, ex-Prefeito (gestões 2009/2012 e 2013/2016) , permaneceu silente, devendo ser considerado revel, nos termos do art. 12, §3º, da Lei 8.443/1992.
Outras Informações
18.	Verifica-se que não houve o transcurso de mais de dez anos desde o fato gerador até a notificação do responsável pela autoridade administrativa federal competente (art. 6º, inciso II, c/c art. 19, da IN/TCU 71/2012, modificada pela IN/TCU 76/2016) , uma vez que os recursos foram transferidos ao longo do exercício de 2014 e 2015 (peça 3) , a omissão na prestação de contas se concretizou em 26/5/2017 (peça 15, p. 1) , e os responsáveis foram notificados sobre as irregularidades pela autoridade administrativa competente em 2017, por meio do ofício constante da peça 10 - AR peça 10, p. 4 e do Edital de peça 9, p. 5.
19.	Verifica-se que o valor original do débito é superior a R$ 100.000,00, na forma estabelecida conforme os arts. 6º, inciso I, e 19, da IN/TCU 71/2012, modificada pela IN/TCU 76/2016.
20.	Por oportuno, registra-se que, em atendimento ao item 9.4, do Acórdão 1772/2017-TCU-Plenário (Relator Ministro-Substituto Augusto Sherman Cavalcanti) , foi efetuada pesquisa no sistema processual do TCU, e não foram encontradas tomadas de contas especiais em tramitação com débitos imputáveis aos responsáveis com valores inferiores ao fixado no art. 6º, inciso I, da Instrução Normativa TCU 71/2012.
EXAME TÉCNICO
Da validade das notificações
21.	Preliminarmente, cumpre tecer breves considerações sobre a forma como são realizadas as comunicações processuais no TCU. A esse respeito, destacam-se o art. 179, do Regimento Interno do TCU (Resolução 155, de 4/12/2002) e o art. 4º, inciso III, § 1º, da Resolução TCU 170, de 30 de junho de 2004, in verbis:
Art. 179. A citação, a audiência ou a notificação, bem como a comunicação de diligência, farse-ão:
I - mediante ciência da parte, efetivada por servidor designado, por meio eletrônico, fac-símile, telegrama ou qualquer outra forma, desde que fique confirmada inequivocamente a entrega da comunicação ao destinatário;
II - mediante carta registrada, com aviso de recebimento que comprove a entrega no endereço do destinatário;
III - por edital publicado no Diário Oficial da União, quando o seu destinatário não for localizado.
 (...) 
Art. 3º As comunicações serão dirigidas ao responsável, ou ao interessado, ou ao dirigente de órgão ou entidade, ou ao representante legal ou ao procurador constituído nos autos, com poderes expressos no mandato para esse fim, por meio de:
I - correio eletrônico, fac-símile ou telegrama;
II - servidor designado;
III - carta registrada, com aviso de recebimento;
IV - edital publicado no Diário Oficial da União, quando o seu destinatário não for localizado, nas hipóteses em que seja necessário o exercício de defesa'.
Art. 4º. Consideram-se entregues as comunicações:
I - efetivadas conforme disposto nos incisos I e II do artigo anterior, mediante confirmação da ciência do destinatário;
II - realizadas na forma prevista no inciso III do artigo anterior, com o retorno do aviso de recebimento, entregue comprovadamente no endereço do destinatário;
III - na data de publicação do edital no Diário Oficial da União, quando realizadas na forma prevista no inciso IV do artigo anterior.
§ 1º O endereço do destinatário deverá ser previamente confirmado mediante consulta aos sistemas disponíveis ao Tribunal ou a outros meios de informação, a qual deverá ser juntada ao respectivo processo.
 (...) 
22.	Bem se vê, portanto, que a validade da citação via postal não depende de que o aviso de recebimento seja assinado pelo próprio destinatário da comunicação, o que dispensa, no caso em tela, a entrega do AR em 'mãos próprias'. A exigência da norma é no sentido de o Tribunal verificar se a correspondência foi entregue no endereço correto, residindo aqui a necessidade de certeza inequívoca.
23.	Não é outra a orientação da jurisprudência do TCU, conforme se verifica dos julgados a seguir transcritos:
São válidas as comunicações processuais entregues, mediante carta registrada, no endereço correto do responsável, não havendo necessidade de que o recebimento seja feito por ele próprio (Acórdão 3648/2013-TCU-Segunda Câmara, Relator Ministro JOSÉ JORGE) ;
É prescindível a entrega pessoal das comunicações pelo TCU, razão pela qual não há necessidade de que o aviso de recebimento seja assinado pelo próprio destinatário. Entregandose a correspondência no endereço correto do destinatário, presume-se o recebimento da citação. (Acórdão 1019/2008-TCU-Plenário, Relator Ministro BENJAMIN ZYMLER) ;
As comunicações do TCU, inclusive as citações, deverão ser realizadas mediante Aviso de Recebimento - AR, via Empresa Brasileira de Correios e Telégrafos, bastando para sua validade que se demonstre que a correspondência foi entregue no endereço correto. (Acórdão 1526/2007-TCU-Plenário, Relator Ministro AROLDO CEDRAZ) .
24.	A validade do critério de comunicação processual do TCU foi referendada pelo Supremo Tribunal Federal, nos termos do julgamento do MS-AgR 25.816/DF, por meio do qual se afirmou a desnecessidade da ciência pessoal do interessado, entendendo-se suficiente a comprovação da entrega do 'AR' no endereço do destinatário:
EMENTA: AGRAVO REGIMENTAL. MANDADO DE SEGURANÇA. DESNECESSIDADE DE INTIMAÇÃO PESSOAL DAS DECISÕES DO TRIBUNAL DE CONTAS DA UNIÃO. ART. 179 DO REGIMENTO INTERNO DO TCU. INTIMAÇÃO DO ATO IMPUGNADO POR CARTA REGISTRADA, INICIADO O PRAZO DO ART. 18 DA LEI nº 1.533/51 DA DATA CONSTANTE DO AVISO DE RECEBIMENTO. DECADÊNCIA RECONHECIDA. AGRAVO IMPROVIDO.
O envio de carta registrada com aviso de recebimento está expressamente enumerado entre os meios de comunicação de que dispõe o Tribunal de Contas da União para proceder às suas intimações.
O inciso II do art. 179 do Regimento Interno do TCU é claro ao exigir apenas a comprovação da entrega no endereço do destinatário, bastando o aviso de recebimento simples.
25.	No caso vertente, a citação do Sr. Heleno Viriato de Alencar Vilar, Prefeito (gestão 2017/2020) , se deu em endereço proveniente de pesquisa de endereço realizadas pelo TCU (peça 27) , de forma bastante zelosa, e a entrega do ofício citatório nesse endereço ficou comprovada (peça 31) . O responsável compareceu aos autos e apresentou razões de justificativa (peça 34) .
26.	Por outro lado, a citação válida do Sr. Lenilton Pereira Lopes, ex-Prefeito (gestões 2009/2012 e 2013/2016) se deu em endereço proveniente de pesquisa nos sistemas corporativos do Tribunal, em que se obteve endereço válido no TC Processo 034.284/2018-4, onde o Ofício de notificação nº 10417/2020-TCU/Seproc, de 18/3/2020 (peça 48 daqueles autos) obteve sucesso. Como o responsável não atendeu ao chamamento promovido pelo Tribunal, ele deve ser considerado revel.
27.	Nos processos do TCU, a revelia não leva à presunção de que seriam verdadeiras todas as imputações levantadas contra os responsáveis, diferentemente do que ocorre no processo civil, em que a revelia do réu opera a presunção da verdade dos fatos narrados pelo autor. Dessa forma, a avaliação da responsabilidade do agente não pode prescindir da prova existente no processo ou para ele carreada.
28.	Ao não apresentar sua defesa, o responsável deixou de produzir prova da regular aplicação dos recursos sob sua responsabilidade, em afronta às normas que impõem aos gestores públicos a obrigação legal de, sempre que demandados pelos órgãos de controle, apresentar os documentos que demonstrem a correta utilização das verbas públicas, a exemplo do contido no art. 93 do Decreto-Lei 200/67: 'Quem quer que utilize dinheiros públicos terá de justificar seu bom e regular emprego na conformidade das leis, regulamentos e normas emanadas das autoridades administrativas competentes.'
29.	Mesmo as alegações de defesa não sendo apresentadas, considerando o princípio da verdade real que rege esta Corte, procurou-se buscar, em manifestações do responsável na fase interna desta Tomada de Contas Especial, se havia algum argumento que pudesse ser aproveitado a seu favor.
30.	No entanto, reanalisando os autos, verificou-se que o responsável não se manifestou na fase interna, não havendo, assim, nenhum argumento que possa vir a ser analisado e posteriormente servir para afastar as irregularidades apontadas.
31.	Porém, tendo-se mantido o débito imputado ao ex-Prefeito sugere-se que, das quantias discriminadas como débito, seja considerado como crédito o valor recolhido (conforme orientação do próprio FNDE - peça 38) à conta corrente do novo ciclo do Programa. Conforme extrato obtido no sistema DGI, do TCU, foi recolhido à nova conta do Programa PBA - Ciclo 2016 - o valor de R$ 905,72 (peça 55, p. 8) .
Razões de Justificativa do Sr. Heleno Viriato de Alencar Vilar (gestão 2017/2020 - peças 33 e 34) 
32.	O responsável aduziu que seu chamamento em audiência se referiu a programa cujo exercício ocorreu entre os anos de 2013 e 2015. Toda a execução do programa ocorreu antes de sua assunção do cargo de Prefeito. Ao assumir, verificou não constar na Prefeitura Municipal de Manoel Vitorino quaisquer documentos que comprovassem a execução do programa pela gestão anterior. Em razão disso, o Município apresentou Representação junto ao Ministério Público Federal, informando do possível cometimento de crime/ato de improbidade administrativa pelo exgestor antecessor, já que se utilizou de recurso federais sem a devida prestação de contas (Processo 1.14.008.000112/2017-04) .
33.	Afirmou que verificou junto à agência bancária a situação dos recursos liberados e constatou que houve utilização parcial dos recursos pelo prefeito anterior. Na verdade, não soube a efetiva destinação de recursos pela ausência de prestação de contas.
34.	Asseverou que muitas vezes solicitou ao ex-gestor documentos necessários para a prestação de contas, todavia, os pedidos foram ignorados. Os únicos documentos disponíveis eram os extratos bancários, os quais poderiam indicar a possível a utilização dos recursos. Todavia, não havia, nos processos de pagamento, contratos ou notas fiscais que pudessem demonstrar a regularidade dos pagamentos.
35.	Informou que o valor liberado encontrava-se parcialmente disponível na conta bancária do município e, diante do encerramento do ciclo de execução do programa, o próprio FNDE, através de ofício em anexo a sua defesa, determinou a repasse do saldo da conta (oriundo do ciclo 2013) para nova conta bancária, como forma de ser utilizado pelo Município (peça 38) .
36.	Requereu, por fim, a habilitação do patrono subscritor nos autos (Victor Leão Sampaio Leite - OAB/BA 32.167) à realização de todas as intimações em seu nome.
Análise das Justificativas do Sr. Heleno Viriato de Alencar Vilar (gestão 2017/2020) 
37.	Examinando os elementos de justificativa do responsável, verificou-se que os recursos foram realmente depositados na conta corrente do BRALF/2013 em 2014 e 2015, período de gestão anterior.
38.	Além disso, o Município, de fato, representou ao Ministério Público Federal contra o prefeito antecessor, em 11/4/2017 (peça 35) , portanto, no início do mandato do defendente e antes do término do prazo para prestar contas (26/5/2017 - peça 15, p. 1) . Em que pese não haver evidência trazida aos autos de que tentou obter os documentos pertinentes junto ao Sr. Lenilton Pereira Lopes (gestões 2009/2012 e 2013/2016) , conforme havia alegado, entende-se que não houve desídia do defendente no trato das contas do Município de Manoel Vitorino/BA, pois as datas de protocolo e autuação da Representação são próximas ao princípio do seu mandato.
39.	Quanto ao saldo remanescente na conta específica do programa, observa-se, à peça 38, que o próprio FNDE, repassador dos recursos, acompanhou a execução financeira do programa pelo Município e adotou providências para reprogramar tal saldo para o ciclo seguinte do BRALF.
40.	Neste caso, entende-se que as justificativas do Sr. Heleno Viriato de Alencar Vilar (gestão 2017/2020) , alusivas ao Programa Brasil Alfabetizado - BRALF, no exercício 2013 (BRALF/2013) , merecem ser acolhidas, afastando-se sua responsabilidade pela omissão na prestação de contas e julgando-se suas contas regulares, com quitação plena.
Considerações Finais
41.	Vale ressaltar que a pretensão punitiva do TCU, conforme Acórdão 1441/2016-TCU-Plenário, que uniformizou a jurisprudência acerca dessa questão, subordina-se ao prazo geral de prescrição indicado no art. 205 do Código Civil, que é de 10 anos, contado da data de ocorrência da irregularidade sancionada, nos termos do art. 189 do Código Civil, sendo este prazo interrompido pelo ato que ordenar a citação, a audiência ou a oitiva do responsável. No caso em exame, não ocorreu a prescrição, uma vez que o Sr. Lenilton Pereira Lopes (CPF XXX.962.791-XX) , ex-Prefeito (gestões 2009/2012 e 2013/2016) não disponibilizou os documentos probatórios das despesas ao seu sucessor, e a omissão no dever de prestar contas teve lugar em 27/5/2017 e o ato de ordenação da citação 3/4/2019 (peça 25) .
42.	No tocante ao Sr. Lenilton Pereira Lopes, ex-Prefeito (gestões 2009/2012 e 2013/2016) , em se tratando de processo em que a parte interessada não se manifestou acerca das irregularidades imputadas, não há elementos para que se possa efetivamente aferir e reconhecer a ocorrência de boa-fé na conduta do responsável, podendo este Tribunal, desde logo, proferir o julgamento de mérito pela irregularidade das contas, conforme nos termos dos §§ 2º e 6º do art. 202 do Regimento Interno do TCU (Acórdão 2064/2011-TCU-Primeira Câmara, Relator Ministro Ubiratan Aguiar; Acórdão 6182/2011-TCU-Primeira Câmara, Relator Ministro-Substituto Weder de Oliveira; Acórdão 4072/2010-TCU-Primeira Câmara, Relator Ministro Valmir Campelo; Acórdão 1189/2009-TCU-Primeira Câmara, Relator Ministro-Substituto Marcos Bemquerer; Acórdão 731/2008-TCU-Plenário,  Relator Ministro Aroldo Cedraz) .
43.	Destarte, o responsável deve ser considerado revel, nos termos do art. 12, §3º, da Lei 8.443/1992, devendo suas contas serem julgadas irregulares, condenando-o ao débito apurado e aplicando-lhe a multa prevista no art. 57 da Lei 8.443/1992.
CONCLUSÃO
44.	A partir dos elementos constantes dos autos, foi possível verificar que o repasse dos recursos do BRALF/2013 ao Município de Manoel Vitorino/BA ocorreu na gestão do Sr. Lenilton Pereira Lopes (CPF XXX.962.791-XX) , ex-Prefeito (gestões 2009/2012 e 2013/2016) . A responsabilidade pela prestação de contas recaiu sobre o Sr. Heleno Viriato de Alencar Vilar (CPF XXX.069.204-XX) , atual Prefeito (gestão 2017/2020) , cujo prazo para apresentação venceu em 26/5/2017. Tendo o atual prefeito adotado as medidas protetivas do erário público, suas razões de justificativa merecem ser acolhidas.
45.	Entretanto, diante da revelia do Sr. Lenilton Pereira Lopes (gestões 2009/2012 e 2013/2016) e inexistindo nos autos elementos que permitam concluir pela ocorrência de boa-fé ou de outros excludentes de culpabilidade em sua conduta, propõe-se que suas contas sejam julgadas irregulares, seja ele condenado em débito e se lhe aplique multa.
46.	Vale ressaltar que a jurisprudência pacífica nesta Corte é no sentido da imprescritibilidade das ações de ressarcimento ao erário (Súmula-TCU 282) . Dessa forma, identificado dano ao erário, deve-se instaurar e julgar o processo de tomada de contas especial para responsabilizar seus agentes causadores, respeitando o direito ao contraditório e à ampla defesa, independentemente de quando ocorreram os atos impugnados.
PROPOSTA DE ENCAMINHAMENTO
47.	Diante do exposto, submetemos os autos à consideração superior, propondo ao Tribunal:
a) considerar revel o Sr. Lenilton Pereira Lopes (CPF XXX.962.791-XX) , ex-Prefeito de Manoel Vitorino/BA (gestões 2009/2012 e 2013/2016) , para todos os efeitos, dando-se prosseguimento ao processo, com fulcro no art. 12, § 3º, da Lei n. 8.443/92;
b) acolher as razões de justificativa do Sr. Heleno Viriato de Alencar Vilar (CPF XXX.069.204-XX) , Prefeito de Manoel Vitorino/BA (gestão 2017/2020) ;
c) julgar REGULARES, nos termos do arts. 1º, inciso I, e 16, inciso I, e 23, inciso I, da Lei 8.443/1992, c/c os arts. 1º, inciso I, 207 e 214, inciso I, do Regimento Interno, as contas do Sr. Heleno Viriato de Alencar Vilar (CPF XXX.069.204-XX) , Prefeito de Manoel Vitorino/BA (gestão 2017/2020) , dando-lhe quitação plena;
c) julgar IRREGULARES, nos termos dos arts. 1º, inciso I, 16, inciso III, alíneas 'a' e 'd', § 2º, da Lei 8.443/92 c/c os arts. 19 e 23, inciso III, da mesma Lei, e com arts. 1º, inciso I, 209, incisos I e IV, 210 e 214, inciso III, do Regimento Interno/TCU, as contas do Sr. Lenilton Pereira Lopes (CPF XXX.962.791-XX) , ex-Prefeito de Manoel Vitorino/BA (gestões 2009/2012 e 2013/2016) ,  condenando-o ao pagamento das importâncias a seguir especificadas, atualizadas monetariamente e acrescidas dos juros de mora, calculadas a partir das datas discriminadas até a data da efetiva quitação do débito, fixando-lhe o prazo de quinze dias, para que comprove, perante o Tribunal, o recolhimento das referidas quantias aos cofres do Fundo Nacional de Desenvolvimento da Educação (FNDE) , nos termos do art. 23, inciso III, alínea 'a', da citada lei;
Programa Brasil Alfabetizado - BRALF/2013
	Data 
	Valor Original (R$) 
	Natureza

	14/8/2014
	83.710,85
	D

	4/2/2015
	50.178,60
	D

	4/2/2015
	49.942,23
	D

	28/8/2017
	905,72
	C

Valor atualizado do débito (com juros) em 29/10/2020: R$ R$ 277.128,40 (peça 56) .
d) aplicar ao Sr. Lenilton Pereira Lopes (CPF XXX.962.791-XX) a multa prevista no art. 57 da Lei 8.443/92 c/c o art. 267 do RI/TCU, fixando-lhe o prazo de quinze dias, a contar da notificação, para que comprove, perante o Tribunal (art. 214, III, a, do Regimento Interno do TCU) , o recolhimento da dívida aos cofres do Tesouro Nacional, atualizada monetariamente desde a data do acórdão que vier a ser proferido por este Tribunal até a do efetivo recolhimento, se pagas após o vencimento, na forma da legislação em vigor;
e) autorizar, desde logo, a cobrança judicial das dívidas, caso não atendidas a (s) notificação (ões) , na forma do disposto no art. 28, inciso II, da Lei nº 8.443/92;
f) autorizar também, desde logo, se requerido, com fundamento no art. 26, inciso I, da Lei 8.443, de 1992 c/c o art. 217, §§ 1º e 2º do Regimento Interno, o parcelamento da (s) dívida (s) em até 36 parcelas, incidindo sobre cada parcela, corrigida monetariamente, os correspondentes acréscimos legais fixando- lhe o prazo de quinze dias, a contar do recebimento da notificação, para comprovar perante o Tribunal o recolhimento da primeira parcela, e de trinta dias, a contar da parcela anterior, para comprovar os recolhimentos das demais parcelas, devendo incidir sobre cada valor mensal, atualizado monetariamente, os juros de mora devidos, no caso do débito, na forma prevista na legislação em vigor, alertando os responsáveis de que a falta de comprovação do recolhimento de qualquer parcela importará o vencimento antecipado do saldo devedor, nos termos do § 2º do art. 217 do Regimento Interno deste Tribunal;
g) enviar cópia do Acórdão que vier a ser proferido ao Procurador-Chefe da Procuradoria da República no Estado da Bahia, nos termos do § 3º do art. 16 da Lei 8.443/1992 c/c o § 7º do art. 209 do Regimento Interno do TCU, para adoção das medidas cabíveis, informando que a presente deliberação, acompanhada do Relatório e do Voto que a fundamentam, está disponível para a consulta no endereço www.tcu.gov.br/acordaos, além de esclarecer que, caso requerido, o TCU poderá fornecer sem custos as correspondentes cópias impressas;
h) enviar cópia do Acórdão que vier a ser proferido ao FNDE e aos responsáveis, para ciência, informando que a presente deliberação, acompanhada do Relatório e do Voto que a fundamentam, está disponível para a consulta no endereço www.tcu.gov.br/acordaos, além de esclarecer que, caso requerido, o TCU poderá fornecer sem custos as correspondentes cópias, de forma impressa."
2. O Ministério Público junto a este Tribunal (MP/TCU) , representado pelo subprocurador-geral Lucas Rocha Furtado, manifestou-se de acordo com as propostas da unidade instrutiva (peça 43) .
	É o relatório.

8.1. Luciano Pinto Sepúlveda (OAB/BA 16.074) e outros, representando Heleno Viriato de Alencar Vilar.

Subprocurador-Geral Lucas Rocha Furtado.

TOMADA DE CONTAS ESPECIAL. FNDE. REPASSE AUTOMÁTICO. PROGRAMA BRASIL ALFABETIZADO. CICLO 2013-2015. OMISSÃO DA PRESTAÇÃO DE CONTAS NO SIGPC. NOTIFICAÇÃO E CITAÇÃO DOS PREFEITOS EM CUJOS MANDATOS RECAÍRAM A GESTÃO DOS RECURSOS E O DEVER DE PRESTAR CONTAS. REVELIA DO PREFEITO GESTOR. CONTAS IRREGULARES, DÉBITO E MULTA. ACOLHIMENTO DAS RAZÕES DE JUSTIFICATIVA DO PREFEITO SUCESSOR. ATENDIMENTO AO PRINCÍPIO DA CONTINUIDADE ADMINISTRAITVA. SÚMULA TCU 230. CONTAS REGULARES COM QUITAÇÃO. COMUNICAÇÕES.

TOMADA DE CONTAS ESPECIAL (TCE)

Secretaria de Controle Externo de Tomada de Contas Especial (Secex-TCE).

O Fundo Nacional de Desenvolvimento da Educação (FNDE) instaurou este processo de tomada de contas especial (TCE) em que são responsabilizados o Sr. Lenilton Pereira Lopes e o Sr. Heleno Viriato de Alencar Vilar, na condição de ex-prefeitos do município de Manoel Vitorino/BA, respectivamente, nas gestões 2009/2012 - 2013/2016 e 2017/2020, em razão da não apresentação da prestação de contas relativa aos recursos federais repassados para ações do Programa Brasil Alfabetizado (PBA) , ciclo 2013-215.
O programa tem por objetivo a transferência automática de recursos financeiros, em caráter suplementar, aos estados, Distrito Federal e municípios, destinados a ações de formação de alfabetizadores e alfabetização de jovens e adultos, sendo o repasse e a prestação de contas regidos pela Resolução CD/FNDE 52/2013.
Para a execução do programa (ciclo 2013-2015) , o FNDE repassou ao referido município o montante de R$ 183.831,68, para serem utilizados no período de 13/12/2013 a 13/12/2015. O prazo para entrega da prestação de contas encerrou-se em 26/5/2017.
Os recursos foram creditados na conta corrente específica, de acordo com os valores das parcelas e datas de crédito, conforme tabela a seguir (peça 7) :
	Data 
	Valor Original (R$) 

	14/8/2014
	83.710,85

	4/2/2015
	50.178,60

	4/2/2015
	49.942,23

	Total
	183.831,68

Quanto à prestação de contas reclamada neste processo, o FNDE notificou o prefeito gestor dos recursos e o seu sucessor, em cujo mandato encerrou o prazo para registrar a prestação de contas. Todavia, os ex-prefeitos não atenderam às respectivas notificações (peças 9, 10, p. 4) .
Por meio da informação 2334/2017 SEOPC/COPRA, o FNDE declarou inexistência da prestação de contas PBA/2013-2015 e, encerradas as medidas administrativas saneadoras da irregularidade, instaurou esta TCE, arrolando como responsáveis os ex-prefeitos (relatório do tomador de contas especial 594/2017, peça 15) .
A Controladoria-Geral da União (CGU) e o ministro supervisor emitiram os correspondentes parecer e pronunciamento (peças 16-19) . 
Neste Tribunal, foi realizada a citação do Sr. Lenilton Pereira Lopes pela não comprovação da regular aplicação dos recursos federais repassados ao programa, em face da não apresentação da  prestação de contas (peças 52 e 53) , e chamado em audiência o Sr. Heleno Viriato de Alencar Vilar em razão dessa última ocorrência (peças 28 e 31) .
Transcorrido o prazo para apresentar alegações de defesa, o Sr. Lenilton Lopes, igualmente como ocorreu no FNDE, também não se manifestou perante esta Corte.
Por sua vez, o Sr. Heleno Vilar apresentou suas razões justificativas (peça 34) , assim resumidas:
a) a execução do programa ocorreu entre os anos de 2013 e 2015, antes do início de sua gestão;
b) não encontrou na prefeitura municipal documentos que comprovassem a execução (despesas) do programa pela gestão anterior;
c) solicitou ao gestor anterior os documentos necessários à prestação de contas; todavia os pedidos foram ignorados;
d) localizou apenas os extratos bancários da conta do programa, a partir dos quais verificou-se que o valor liberado estava parcialmente disponível na conta bancária do município e, diante do encerramento do ciclo de execução do programa, o FNDE determinou o repasse do saldo da conta (ciclo 2013-215) para nova conta bancária, para ser utilizado pelo município;
e) o município representou ao Ministério Público Federal, informando-o do possível cometimento de ato de improbidade administrativa pelo gestor antecessor, em decorrência da falta de prestação de contas.
Dessa forma, a Secretaria de Controle Externo de Tomada de Contas Especial (Secex-TCE) propõe, no essencial, considerar revel o Sr. Lenilton Pereira Lopes, julgar suas contas irregulares, condená-lo ao pagamento do débito quantificado pelos valores dos repasses subtraídos da restituição do saldo bancário e aplicar-lhe multa. 
Quanto ao Sr. Heleno Viriato de Alencar Vilar, a Secex-TCE considera que suas razões de justificativas podem ser acolhidas, afastando sua responsabilidade pela omissão da prestação de contas e julgando suas contas regulares, com quitação plena.
2. O Ministério Público junto a este Tribunal (MP/TCU) , representado pelo subprocurador-geral Lucas Rocha Furtado, manifestou-se de acordo com as propostas da unidade instrutiva (peça 43) .
		II
3. Está sedimentada na jurisprudência do Tribunal que o ônus de comprovar a regularidade na aplicação das verbas públicas é do gestor público (art. 70, parágrafo único, da Constituição Federal e art. 93 do Decreto-Lei 200/1967, c/c o art. 66 do Decreto 93.872/1986) .
O Sr. Lenilton Pereira Lopes, ex-prefeito responsável pela gestão dos recursos federais repassados para ações do Programa Brasil Alfabetizado (ciclo 2013-2015) , manteve-se silente desde a origem deste processo, sem atender as notificações do FNDE, tampouco responder à citação.
Com efeito, cabe imputar-lhe a responsabilidade pelo dano ao erário em virtude da não comprovação da regular aplicação dos valores federais transferidos, ante a ausência da prestação de contas reclamada pelo FNDE, com débito quantificado pelo total dos repasses federais transferidos, deduzido o saldo bancário remanejado para o ciclo seguinte do programa (R$ 905,72 - peça 55) . Em prol do responsável, para fins de atualização monetária da dívida, unificam-se as datas dos débitos para a data do último repasse, dada a proximidade em que ocorreram.
Em referência ao Sr. Heleno Viriato de Alencar Vilar, prefeito sucessor, de fato, as razões de justificativas apresentadas permitem excluir sua responsabilidade pela omissão no dever de prestar as contas (PBA 2013-2015) , tendo em vista as providências que adotou, anteriormente reportadas (situação aderente ao enunciado da Súmula TCU 230) .
Não se configurou a prescrição decenária da pretensão punitiva deste Tribunal, contada nos termos do Acórdão 1441/2016-TCU-Plenário, porquanto o fato gerador desta TCE (prazo final para apresentar a prestação de contas ocorreu em 25/5/2017) e a citação do ex-gestor foi ordenada em 3/4/2019.
Diante do exposto, acolho as proposições da unidade instrutiva, endossadas pelo MP/TCU, e manifesto-me pela aprovação do acórdão que ora submeto à apreciação deste Colegiado. 
TCU, Sala das Sessões Ministro Luciano Brandão Alves de Souza, em 29 de junho de 2021.
Weder de Oliveira 
Relator